【裁判字號】    94,上易,811
【裁判日期】    950503
【裁判案由】    侵權行為損害賠償
【裁判全文】
臺灣高等法院民事判決                 94年度上易字第811號
上  訴  人  穗曄實業股份有限公司
法定代理人  丁○○
訴訟代理人  張秀夏律師
複代理人    張菀萱律師
被上訴人    泓聚實業股份有限公司
法定代理人  乙○○
被上訴人    丙○○
                        之10
            甲○○
共      同
訴訟代理人  林雯澤律師
            屠啟文律師
上列當事人間請求侵權行為損害賠償事件，上訴人對於中華民國
94年8月4日臺灣板橋地方法院93年度重訴字第203號第一審判決
提起上訴並為訴之追加，本院於95年4月19日言詞辯論終結，判
決如下：
    主  文
上訴及追加之訴均駁回。
第二審訴訟費用由上訴人負擔。
    事實及理由
一、按當事人在第二審為訴之追加，非經他造同意不得為之，固
    為民事訴訟法第446條第1項所規定，但依同法第463條準用
    第255條第2項之規定，他造於此項訴之追加無異議而為本案
    之言詞辯論者，即應視為同意追加（最高法院29年上字第
    359號判例參照）。本件上訴人於本院就乾股金部分增加主
    張依公司章程第6章第25條及上訴人退休離職金辦法第9條規
    定請求被上訴人返還乾股金新台幣（下同）944434元，其訴
    訟標的核與原審主張之侵權行為損害賠償請求權不同，應為
    訴之追加。被上訴人曾先後具狀稱被上訴人行為非前開退休
    離職金辦法規定範圍，上訴人不得據以主張返還乾股金（見
    本院卷第33、52、93、94頁），嗣在本院辯論中並據以引用
    為其辯論理由（見本院卷第89頁），顯已為本案辯論，揆諸
    前揭判例意旨，應視為同意追加，合先敘明。
二、上訴人主張：被上訴人丙○○自民國79年5月14日起至89 年
    2月29日止，受僱於上訴人，先後擔任業務部門之員工、組
    長及副理，明知上訴人之主要營業項目係各種金屬非金屬原
    料及化工原料、肥料之買賣代理及進出口貿易業務，有為上
    訴人爭取客戶並謀求最大利潤之義務，係為上訴人處理事務
    之人，竟與其兄即被上訴人甲○○共同意圖為自己及被上訴
    人泓聚實業股份有限公司（下稱泓聚公司）不法之利益並基
    於概括之犯意聯絡，另行於83年3月16日在桃園縣桃園市○
    ○○路13號8樓5號設立泓聚公司，由被上訴人甲○○出名擔
    任負責人，被上訴人丙○○實際負責泓聚公司之業務，而共
    同經營與上訴人相同之各種金屬非金屬原料及化工原料、肥
    料之買賣代理及進口業務。被上訴人丙○○並藉職務之便，
    提供其任職於上訴人處所負責接洽業務之「永臻電子工業股
    份有限公司」、「興勤電子工業股份有限公司」、「舜全電
    子股份有限公司」、「久尹股份有限公司」、「嵩隆電子股
    份有限公司」等客戶需求資料，指示不知情之泓聚公司業務
    人員與之接洽化工原料之買賣，連續多次違背其對上訴人所
    負應積極爭取客戶之任務，而由泓聚公司以如原判決附表所
    示之較低價格，將各該化工原料出售予上訴人之前開客戶，
    上訴人因此減少與前開客戶交易之可得利潤，致生損害於上
    訴人。爰依民法第184條、185條、188條、216、227條、營
    業秘密法第12條、13條、公司法第23條第2項、32條，訴請
    被上訴人連帶給付上訴人新台幣（下同）00000000元及自起
    訴狀繕本送達翌日起至清償日止按年息5%計算之利息。原審
    依侵權行為及公司法第23條第2項規定判決被上訴人連帶給
    付上訴人731350元及自起訴狀繕本送達翌日起至清償日止按
    年息5%計算之利息，而駁回上訴人其餘請求。上訴人就認原
    審所命賠償金額過低，提起上訴，主張：(1)不當競爭之交易
    損害部分應按上訴人公司同期與各該客戶交易之銷售價額為
    標準計算，依此方式，上訴人所失利益應為857330元，原審
    僅判准731350元，故上訴人再請求給付125980元。且上訴人
    因被上訴人之不法行為推估營業損失為00000000元，縱認上
    訴人不能證明其數額或證明顯有重大困難，法院亦應依民事
    訴訟法第222條規定，依心證得其數額。(2)上訴人給付被上
    訴人丙○○乾股金944434元之損害與本件背信行為有相當因
    果關係，退步言，縱認上訴人不得依侵權行為請求賠償，上
    訴人亦得依上訴人公司之公司股東章程第6章第25條及退休
    離職金辦法第9條規定請求歸還。並聲明：(1)原判決不利於
    上訴人部分於後開第2項聲明範圍內廢棄。(2)被上訴人應連
    帶給付上訴人125980元及自起訴狀繕本送達翌日起至清償日
    止按年息5%計算之利息。(3)被上訴人應給付乾股金944434元
    及同上時間之遲延利息。（至原審判決被上訴人應給付部分
    及上訴人就其餘敗訴但未提起上訴部分應告確定。）
三、被上訴人則以：原審判決認被上訴人應賠償731350元，係以
    台灣板橋地方法院91年度易字第218號刑事判決內認定之犯
    罪事實為據，計算出上訴人因此減少與客戶交易之金額為
    0000000元；再乘上87至89年度化學原料及其製品業之同業
    利潤標準淨利率10%後所得出之數額，並無不當。被上訴人
    否認應按上訴人當時其與客戶之交易價格為計算之標準。上
    訴人復未能舉證證明若客戶不向被上訴人購買，其必轉向上
    訴人購買。另被上訴人丙○○領取乾股金時並無任何不法之
    故意或過失，自不在上訴人主張侵權行為損害賠償範圍內。
    上訴人給付乾股金與被上訴人丙○○背信行為間亦無任何因
    果關係。且被上訴人丙○○亦無上訴人退休離職金辦法第9
    條規定之任何情事，其領取離職金於法並無不合等語，資為
    抗辯。並聲明：上訴駁回。
四、查被上訴人就渠等有上訴人前述之背信行為，由被上訴人泓
    聚公司以如原判決附表所示之價格將化工原料（其品名、數
    量、單價均如原判決附表所示）出售予上訴人之原有客戶（
    其名稱亦如原判決附表所示），致上訴人未能取得依該出售
    價格計算之可得利潤，而受有預期利益0000000 元之損失一
    節不爭執，並經原審判決確定。是本件所審究者，為上訴人
    之預期利益損失是否應按上訴人自身之同期售價為計算基準
    及其得否請求乾股金之返還。茲分述如下：
(一)以上訴人售價為計算基準所得之損害125980元部分：
1.上訴人主張其損害內容應以泓聚公司與各該客戶交易之原料、
  數量，改以上訴人公司同期出售原料之價格，再依87、88、89
  年度化學原料及其製品業同業利潤標準淨利率10%計算。據此
  ，上訴人所失利益應為857330元（見附表五，本院卷第45頁）
  ，而按原審判決僅認上訴人所失利益為731350元，故上訴人上
  訴再行請求125980元。惟查國內化學原料市場係屬自由競爭市
  場，經營同類及相同業務之公司行號林立，此觀卷附台北市化
  工公會會員名錄甚明（見本院卷第68至74頁）。參以上訴人自
  承其原有客戶供貨廠商並不只上訴人一家，如嵩隆電子股份有
  限公司之供應商有上訴人、被上訴人泓聚公司及訴外人偉斯企
  業有限公司；久尹股份有限公司之供應商則為被上訴人泓聚公
  司、合源化工公司、偉斯企業有限公司（見本院卷第100頁）
  ，並有嵩隆電子股份有限公司93年8月7日嵩行字第930806001
  號函、久尹股份有限公司93年8月10日（93）尹行字第003號函
  可佐（見原審卷第197、198頁）。且嵩隆電子股份有限公司於
  其函文中表示其採購化工原料須考量品質、交期、價格及供應
  商之商譽；久尹股份有限公司亦表示品質為採購之第一考量，
  如經評估品質差異不大則價格為主要採購因素。足見國內化學
  原料市場競爭者眾多，非僅由上訴人及被上訴人泓聚公司所寡
  占；一需求廠商於同一時段，就同一種化學原料，為配合公司
  營運所須，亟可能與數家原料供應商交易。此外，亦無任何稽
  證足資證明若無泓聚公司，則上訴人之原有客戶必會接受上訴
  人之出價，而向上訴人購買化學原料，而無可能轉其他供應廠
  商購買。是上訴人主張其受損數額應按上訴人同時段之售價為
  計算基準，顯乏依據，而無可憑採。
2.上訴人另謂其自84年起未達成預定營業額，推估營業損失
  000000000元，以淨利率10%計算其所失利益00000000元云云。
  惟上訴人營業額未達目標或下滑萎縮，原因甚多，且被上訴人
  丙○○僅為上訴人之業務副理，上訴人亦另僱請多名業務人員
  。況上訴人除原判決附表所示之永臻電子工業股份有限公司、
  興勤電子工業股份有限公司、舜全電子股份有限公司、久尹股
  份有限公司、嵩隆電子股份有限公司等5家公司外，並未能舉
  證證明被上訴人泓聚公司尚曾攔取其他客戶。則上訴人以被上
  訴人丙○○一人擔負全公司營業額未達目標之責任，顯有失平
  ，不足採信。
3.按當事人已證明受有損害而不能證明其數額或證明顯有重大困
  難者，法院應審酌一切情況，依所得心證定其數額。民事訴訟
  法第222條第2項固定有明文。惟查，上訴人對被上訴人丙○○
  違背其職務，提供永臻電子工業股份有限公司、興勤電子工業
  股份有限公司、舜全電子股份有限公司、久尹股份有限公司、
  嵩隆電子股份有限公司之客戶資料與被上訴人泓聚公司，由泓
  聚公司以原判決附表所示價格出售該附表所示數量與前開公司
  等情，並不爭執，則上訴人就所受損害之數額已有證明，核與
  民事訴訟法第222條第2項規定有間，故上訴人請求依此規定定
  其損害數額，亦無可取。
(二)乾股金944434元部分：
1.上訴人雖主張其曾給予被上訴人丙○○乾股金944,434元，亦
  屬被上訴人背信行為所生之損害，而請求被上訴人連帶賠償云
  云。惟上訴人自承所謂「乾股金」乃上訴人為鼓勵員工於職務
  上能多所表現，於公司章程中所設獎勵之任期無償配股制度，
  即上訴人與員工約定於一定任職期間無償給予員工股權，員工
  每年享有配股配息之權利，但所得股權於離職時由公司以離職
  當時市價買回，且如未任滿約定之任職年限，即按未實現年數
  比例扣還。準此，被上訴人丙○○領取所謂之乾股金，乃係本
  於上訴人之公司章程規定，並非其違背職務行為致上訴人所受
  之損害。上訴人給付乾股金與本件被上訴人之背信行為並無相
  當因果關係，上訴人依侵權行為法律關係請求被上訴人連帶賠
  償乾股金944,434元，於法尚有未合。
2.查上訴人公司章程第6章第25條規定：「贈予之乾股其實際贈
  予股權之條件，依以下條件為之。(1)乾股、於受贈日起除因離
  職及解僱外，其權利及義務為受贈人所有。(2)乾股、於受贈日
  起除因離職及解僱外，登記股權為受贈人所有。（受贈人離職
  得保有已依其年資月數所轉移股權之價金，惟本條款須符合本
  公司職工退休離職金辦法第9條之原則才得享有。」另上訴人
  之「退休離職金辦法」第10條第3項第9款規定：「因下列情形
  者不得提領公司補助金，並由個人自提儲蓄款項歸還其公司所
  受損失之賠償：（A）因貪污、偷竊、侵佔公司財產及權益為
  公司開除者。（B）未於離職30天前向公司主管提出書面報備
  核准者。（C）假借公司名義在外撞騙、詐欺而損害公司名義
  者。」（見原審卷第202頁）而被上訴人丙○○確依規定提出
  書面辭職申請，經公司核准於89年2月29日離職，有員工離職
  申請書可稽（見原審卷第37頁），非因貪污、偷竊、侵占公司
  財物而為上訴人開除，亦無任何假借公司名義在外撞騙、詐欺
  而損害上訴人公司名義情事。是被上訴人依上訴人公司章程領
  取乾股金，並無不當，上訴人主張依前開規定請求返還乾股金
  ，自有未洽。
五、從而，上訴人依侵權行為法律關係及公司章程、退休離職金
    辦法規定請求被上訴人應再給付0000000元（即不當交易損
    害部分125980元，乾股金部分944434元）及自起訴狀繕本送
    達翌日起至清償日止按年息5%計算之利息，洵屬無據，不應
    准許。其假執行之聲請亦失所附麗，應併予駁回。原審為上
    訴人該部分敗訴之判決，及駁回其假執行之聲請，並無不合
    。上訴意旨指摘原判決不當，求予廢棄改判，及追加請求乾
    股金部分均為無理由，應予駁回。
六、據上論結，本件上訴及追加之訴均無理由，依民事訴訟法第
    449條第1項、第78條，判決如主文。
中    華    民    國    95    年    5     月    3     日
                  民事第一庭審判長法  官  張耀彩
                                  法  官  林金吾
                                  法  官  盧彥如
正本係照原本作成。
不得上訴。
中    華    民    國    95    年    5     月    4     日
                                  書記官  鄭兆璋


司法院資訊處製作；財團法人民間司法改革基金會備份。
